臺灣高等法院民事判決　　　　九十一年度上易字第三一四號
　　上　訴　人　甲○○
　　　　　　　　乙○○
　　法定代理人　張伯欣
　　訴訟代理人　潘正忠
右當事人間請求清償借款事件，上訴人對於中華民國九十一年三月十四日臺灣臺北地
方法院九十年度訴字第四四三三號第一審判決提起上訴，本院判決如左：
    主    文
上訴駁回。
第二審訴訟費用由上訴人連帶負擔。
    事    實
甲、上訴人方面：
一、聲明：求為判決：
  (一)原判決廢棄。
  (二)右廢棄部分被上訴人在第一審之訴駁回。
　(三)第一、二審訴訟費用由被上訴人負擔。
二、陳述：除與原判決記載相同者，茲引用之外，補稱：
  (一)上訴人乙○○、甲○○與訴外人薛敬濬為胞兄弟，民國（下同）八十七年四月間
    訴外人薛敬濬懇求上訴人為薛敬濬向被上訴人貸借一百萬元債務為連帶保證，上
    訴人等難辭手足之情，接獲薛敬濬寄來之空白授信約定書之末頁及保證書，旋在
    家中簽名後寄還予薛敬濬，同意其代刻印章用印，被上訴人收到用印完畢之授信
    約定書之末頁及保證書後，自行填寫金額於空白處，而被上訴人承辦人員根本未
    對上訴人等進行核章對保工作，即認授信及保證契約簽署完成，旋核撥貸款一百
    萬元予薛敬濬，實則兩造就保證金額必要之點，意思表示並未合致，保證契約尚
    未成立，縱使嗣後被上訴人乙○○代薛敬濬償還一百萬元之債務，兩造保證契約
    亦僅在一百萬元之範圍內發生效力，該一百萬元債務既已清償，保證人復表明終
    止保證契約之意旨，被上訴人訴請上訴人清償借款，顯屬無據。
  (二)本件上訴人自始即主張並未與被上訴人進行對保手續，遑論閱讀系爭保證契約，
    被上訴人於九十年十一月二十九日始狀稱其有對保云云，實際上因未對保，上訴
    人不知契約內容及就五百萬元為保證金額，而本件被上訴人之所謂承辦人員蔡宏
    修、官懿芳對於為何系爭授信約定書與保證書上的經辦員之印章並不一樣一節，
    互相矛盾不合，且渠等所謂對保日期即契約書上蓋立之八十七年四月二十日亦與
    實情不合，當日上訴人均另有其他要事，不可能辦理對保。又證人官懿芳於鈞院
    所述，與其在原審所言大相逕庭，此外證人蔡宏修所述則規避重點，回答均不確
    定，類以不記得作答，難窺事實全貌，惟對照渠等前後證詞，足見本件被上訴人
    確未辦理對保，而此亦足以證實上訴人等確未審閱全部契約條款，更不知係就五
    百萬元為保證。
  (三)八十八年二月間被上訴人向上訴人等請求清償連帶保證債務，上訴人等始悉最高
    限額保證之金額高達五百萬元，乃勉力分期在八十九年二月十四日前向被上訴人
    清償一百萬元之債務，並向被上訴人表明終止保證契約之意旨，足徵兩造間已無
    保證關係存在，本件被上訴人根據業已終止之保證契約訴請上訴人等連帶給付薛
    敬濬之一百五十萬元借款，顯屬乏據。
  (四)被上訴人提供予薛敬濬寄交上訴人之保證書中加重上訴人等應以「書面」通知終
    止保證責任，而排除民法第七百五十四條得隨時終止且未限制通知方式之規定相
    牴觸，該條款違反誠信原則，對消費者顯失公平，依消費者保護法第十二條之規
    定應屬無效。
  (五)上訴人於八十九年二月十四日向被上訴人清償八十八年二月間薛敬濬向被上訴人
    借款一百萬元之保證債務後，即向被上訴人表明終止保證契約意旨，有當時代為
    處理還款事宜之證人張淑真之證詞可稽，證人張淑真之證詞客觀公正，較為可採
    ，被上訴人臨訟竟辯稱當時之經辦人員張琇容生病請假，其業務由廖慶龍代理云
    云，並不可信，不容被上訴人以該張琇容小姐請假，承辦人員僅餘廖慶龍一人，
    作為上訴人未為終止保證契約之意思表示之藉口。況本件繳息正常，若非受被上
    訴人催繳，上訴人焉有可能知悉須代借款人清償？且在保證人知借款人已無力支
    付日後之本息而主動出面清償之情形，顯然只有在明知此為其法律責任，欲早日
    終結此項責任才可能主動清償本息，則保證人焉會不告知被上訴人其責任業已終
    了？豈會任令保證責任無限期延續下去？凡此種種均不符社會常情，顯然相關被
　　上訴人及相關證人所供均不足憑採。
乙、被上訴人方面：
一、聲明：求為判決：駁回上訴。
二、陳述：除與原判決記載相同者，茲引用之外，補稱：
  (一)按保證契約並不以雙方明訂保證契約期限為必要，最高限額保證契約如定有期間
    ，在該期間內所生約定範圍之債務，不逾最高限額者，均為保證契約效力所及；
    如未定期間，保證契約在未經保證人依民法第七百五十四條之規定終止契約或其
    他消滅原因以前，所生約定範圍內之債務，亦同。本件被上訴人與上訴人於連帶
    保證書約定：「上訴人保證就主債務人薛敬濬對貴行（即被上訴人）所負之一切
    債務以本金新台幣五百萬元整為限額暨其利息、遲延利息、違約金、損害賠償金
    及其他從屬主債務之負擔，願與主債務人負連帶清償之責任」，一般條款第一條
    約定：「本保證書所稱一切債務，係指債務人於現在（含過去所負，現在尚未清
    償）及將來對貴行所附之借款、票據．．．」，由此觀之，上訴人所負擔之最高
    限額保證範圍，並不限於現在之借款債務。特別條款第一條亦約定：「保證人得
    隨時以書面通知貴行終止本保證契約．．．」，並未剝奪上訴人得隨時終止契約
    之權，對保證人亦無窒礙難行之處，且本保證契約既經上訴人親自簽名確認（係
    保證書上之簽名，上訴人等承認確實為本人之親自簽名，自已於合理期間內審閱
    保證契約全部條款內容，若係保證契約對上訴人顯為不利，上訴人自可拒絕為連
    帶保證人，本案既於契約成立前以提供合理審閱期間予上訴人，契約成立生效後
    亦賦予上訴人得隨時以書面通知被上訴人終止本保證契約，於上訴人之權利已予
    以適當之保護。
  (二)次按被上訴人與上訴人所簽訂之保證契約上已清楚載明上訴人保證責任之最高限
    額為五百萬元，且被上訴人於對保時，即提供合理之審閱期間，令上訴人有充分
    時間了解保證契約之條款，同時於特別條款中使用醒目之字體，俾利上訴人了解
    ，並依被上訴人之內部授信準則及公平交易法，皆有逐條逐項向上訴人等說明契
    約條款之內容，上訴人亦於特別條款上及契約之末尾簽名，表示已審閱全部條款
    並同意之，又被上訴人亦確實核對上訴人之親自簽名，亦為上訴人所不否認其簽
    名之真正，民智開化，民眾均對於自身權益莫不孜孜保護，對於簽訂保證契約莫
    不戒慎恐懼，豈有不閱契約內容，貿然於契約上簽名表示願意負保證責任之理，
    又被上訴人係為服務業，上訴人皆可利用空檔至被上訴人銀行辦理對保手續，豈
    能單憑上訴人一份私人預定行程之記載，遽否認被上訴人未為對保，進而忽視上
    訴人於系爭授信約定書及保證書上之真正簽名，故上訴人所言殊難令人信服。
  (三)再按民法所謂保證，為債務人與保證人間之契約，保證契約與保證人雙方互為意
    思表示一致時，即能成立，對保與否，並非保證契約之成立要件，上訴人既自陳
    已在系爭授信約定書及保證書上簽名，則已成立保證契約。
  (四)再者，被上訴人係為金融服務業，對於員工職務之代理紀錄及櫃檯印章之保管皆
    有一定之規定，上訴人指稱已於八十九年二月間委託保證人張素真向被上訴人終
    止保證，且證人張素真於九十年十一月八日庭訊時表示，其有跟小姐講，小姐嗯
    一聲云云，惟查當時經辦張琇蓉小姐因病住院請假，其業務係由廖慶隆代理，上
    開還款收據之傳票上經辦人亦有廖君之印章證明，證人張素貞所言之真實，令人
    質疑，被上訴人是於九十年八月二十日始接獲上訴人之存證信函表示終止其保證
    責任，上訴人既無法提出已為適當通知被上訴人終止其保證責任之證據，逕以指
    摘原審判決之不當及妄稱被上訴人提呈證據之不實，顯屬無理由。
    理由
一、本件被上訴人起訴主張：原審共同被告薛敬濬於八十七年四月二十日，邀同上訴
    人為連帶保證人，與被上訴人訂立系爭保證書及授信約定書，約定就薛敬濬現在
    （包括過去所負，現在尚未清償）及將來對於被上訴人所負之一切債務，以本金
    五百萬元為最高限額暨其利息、遲延利息、違約金、損害賠償及其他從屬於主債
    務人之負擔，願與主債務人負連帶清償之責。嗣薛敬濬依上開約定分別於八十九
    年七月十二日起簽立本票暨約定書向被上訴人借款二筆共一百五十萬元，約定於
    九十年七月十二日及七月十九日清償，利息按年息百分之九點三一五計付，遲延
    還款時除仍按上開利率計息外，逾期在六個月以內，另按原訂利率之一成加計違
    約金，逾期六個月以上者，其超過六個月部分違約金加倍給付。詎上開借款到期
    ，薛敬濬未為清償，利息亦僅繳至九十年七月十二日、九十年六月十九日，爰依
    消費借貸關係及連帶保證關係請求薛敬濬（原審判決後未上訴）與上訴人負連帶
    清償之責等語。
二、上訴人則以：上訴人接獲薛敬濬寄來之空白授信約定書之末頁及保證書，旋在家
    中簽名後寄還薛敬濬，同意其代刻印章用印，被上訴人收到用印完畢之上開文件
    後，自行填寫金額等空白處，而被上訴人承辦人員並未對上訴人進行核章對保工
    作，被上訴人即認授信及保證契約簽署完成，旋核撥貸款一百萬元予薛敬濬，實
    則兩造就保證金額必要之點，意思表示並未合致，保證契約尚未成立，縱使嗣後
    上訴人乙○○代薛敬濬償還一百萬元之債務，兩造保證契約亦僅在一百萬元之範
    圍內發生效力，而該一百萬元債務既已清償，上訴人復表明終止保證契約之意旨
    ，被上訴人訴請上訴人清償借款，顯屬無據。又被上訴人之保證書關於「就將來
    債務為保證」為異常條款，依消費者保護法第十一條、第十二條第一項、第十四
    條、第十五條之規定，應屬無效。另被上訴人所擬之定型化保證契約「特別條款
    」第壹條，加重上訴人終止契約應以「書面」通知被上訴人之責任，而排除民法
    第七百五十四條得隨時終止契約並未限制通知方式之規定，依消費者保護法第十
    二條，亦屬無效。是上訴人既早已向被上訴人以口頭終止保證契約，則對於嗣後
    薛敬濬再向被上訴人借貸之款項，上訴人自無須負連帶保證之責，原審為上訴人
    敗訴之判決實有不當等語，資為抗辯。
三、本件被上訴人主張上訴人薛敬濬於八十七年四月二十日，以上訴人為連帶保證人
    ，與被上訴人訂立保證書及授信約定書，嗣薛敬濬依上開約定分別於八十九年七
    月十二日起簽立本票暨約定書向被上訴人借款二筆共一百五十萬元，惟薛敬濬未
    依約清償，尚有如附表所示之本金、利息、違約金未清償之事實，除業據其提出
    與所述相符之本票、約定書、保證書、收入傳票等為證外，並為上訴人所不爭執
    ，足堪信被上訴人主張之前述事實為真實。
四、本件上訴人甲○○、乙○○雖不爭執八十七年四月二十日系爭保證書、授信約定
    書上二人簽名之真正，惟稱因二人均未親自於前述文書上用印，僅於簽名之後即
    將前述文書寄回予上訴人薛敬濬，被上訴人未進行對保手續云云。查上訴人自認
    同意由薛敬濬代刻印章，證人蔡宏修（被上訴人公司原放款部門職員）雖稱因事
    隔甚久詳細情形記不起來，但就有對保，由其負責核章工作則證述明確（見本院
    九一年八月一日筆錄），而對保通常並不需甚久時間，自不得以上訴人所稱甲○
    ○當日上班乙○○至中部出差而無法辦理對保；況民法上所謂保證，為債權人與
    保證人間之契約，保證契約須債權人與保證人雙方互相表示意思一致，即能成立
    ，對保與否，並非保證契約之成立要件，最高法院四十六年度台上字第一六三號
    判例可為參照，上訴人甲○○、乙○○辯稱被上訴人未依一般金融機構進行對保
    手續乙節，其二人既自陳已在系爭授信約定書、保證書上簽名，並寄回予上訴人
    薛敬濬再轉交予被上訴人，則兩造間已成立保證契約之事實，揆諸前揭說明，亦
    不因被上訴人未進行對保手續而為無效。至於授信約定書及保證書上承辦人印章
    不同，係因由不同之同事作業所致，亦經蔡宏修證述在卷（見同上筆錄），衡情
    應為可採，亦不影響當事人保證關係之成立，並予敘明。
五、本件上訴人甲○○、乙○○雖復辯稱其於簽署系爭保證書、授信約定書時，因僅
    收到系爭授信約定書之末頁，故未知該約定書首頁第一條至第十一條之約定內容
    ；且當時系爭保證書上亦未填入「伍佰萬」之字樣，故該二人亦不知其係就最高
    限額五百萬元為保證，實則僅願於一百萬元之範圍內為保證云云。然查，於收受
    條文不完全之授信約定書、記載不完全之保證書時，能不問自己具體權利義務之
    內容，即貿然簽名於上並負擔保證責任，再任人嗣後填載者，實非事理之常態，
    而為變態事實，則上訴人甲○○、乙○○對前述辯詞之真正，自應負舉證之責，
    惟該二人對前述辯詞之真正，並未提出任何證據可堪佐證，復為被上訴人所否認
    ，即自難信為真實。從而上訴人辯稱保證之意思表示尚未一致，並不可採，被上
    訴人主張兩造間合意之保證契約內容，應如卷附系爭保證書、授信約定書所載，
    即可採信。
六、又上訴人乙○○、甲○○雖復辯稱已於八十九年二月間委託張淑真向被上訴人終
    止保證契約，故就上訴人薛敬濬於八十九年七月十二日始向被上訴人借款之系爭
    債務，不負保證之責，惟此為被上訴人所否認。經查終止保證為何等重要之事，
    依常理必然審慎以明確方法為之，證人張淑真就此雖於原審結證稱：「因為乙○
    ○特別交代在付完壹佰萬後，要向被上訴人的承辦人員說明，已經還清所有的債
    務，不再是保證人，以後薛敬濬的借款有問題，與乙○○、甲○○沒有關係。我
    有把這些話告訴承辦人員。承辦人員是一位小姐，但我忘了是誰。承辦人員只說
    了嗯了一聲，我知道他有聽到。」等語，依證人張淑真所述是否確實轉達前述終
    止契約之意思表示，已有疑慮，況於八十九年二月八日、九日、十四日，即上訴
　　人乙○○所稱三次指示張淑真至被上訴人公司代上訴人薛敬濬清償對被上訴人所
　　負債務之日，被上訴人公司之負責承辦人員均為「廖慶龍」之男性，並非證人張
　　淑真所稱之「一位小姐」，均經證人張琇容（被上人公司原承辦人）、廖慶隆（
　　張琇容代理人）到場結證稱：八十九年過完農曆年（八十九年二月七日）後張琇
　　容就請假到二月二十一日，期間工作由廖慶隆代理，廖慶隆並未收到上訴人終止
　　保證之意思表示等語（見本院九十一年七月一日筆錄），亦有利息收入傳票、請
　　假單在卷可稽，足證證人張淑真之前述證詞與實情並不相符，難以輕信。上訴人
　　雖復辯稱當時有可能廖慶隆不在，櫃檯業務由其他承辦小姐代為處理云云，惟未
　　能舉證以實其說，不足採信。上訴人又稱當時繳息正常，上訴人只有欲早日終結
　　保證責任才可能主動清償本息云云，惟查早日清償借款可能係欲避免增加利息或
　　免除心理上欠債之負擔等等，原因不一而足，更無法推認當日證人張淑真確有代
　　為表示終止保證之證明。次查，縱證人張淑真前述證詞屬實，則該位承辦人員是
　　否有權為被上訴人公司代受終止保證契約之意思表示？該承辦人員是否曾為上訴
　　人甲○○、乙○○向被上訴人公司中能代受意思表示之人傳達該意思表示？均有
　　未明，是縱證人張淑真確曾向某位被上訴人公司之員工表示上訴人甲○○、乙○
　　○欲終止保證契約之意思，該意思表示也未必為被上訴人所知悉或發生終止保證
　　契約之效力甚明。證人張淑真之辯詞無從輕信已如前述，上訴人甲○○、乙○○
　　復未提出其他證據可資佐證兩造間之保證關係已於八十九年二月間終止之事實，
　　則上訴人此部分之辯詞，自無從為本院所採。至上訴人所稱附於原審卷被證一號
　　之存證信函（見原審卷第三十三頁），則為九十年八月十七日上訴人自行所發，
　　不足為曾於八十九年二月終止保證之憑證，附此敘明。
七、是上訴人甲○○、乙○○辯稱不知係就最高限額五百萬元之範圍為保證、實則僅
　　願就一百萬元之範圍為保證、不知授信約定書第一條至第十一條之內容、及已於
　　八十九年二月間以口頭終止兩造間之保證契約，均無從採信已如前述，則該二人
　　以此為由辯稱兩造間之契約違反民法第七百五十四條及消費者保護法第十一條、
　　第十二條第一項、第十四條、第十五條之規定，不論有無法律上之理由，均無須
　　再予論述。
八、至上訴人甲○○、乙○○復辯稱其須「就上訴人薛敬濬將來發生之債務」負保證
    責任，違反消費者保護法之規定，應屬無效，並主張八十九年二月間已代主債務
    人薛敬濬清償完畢先前所欠債務，即不需對事後八十九年七月十二日薛敬濬所借
    債務負責云云。惟查兩造間之保證書第一條已約定：「本保證書所稱一切債務，
    係指債務人於現在（含過去所負，現在尚未清償）及將來對貴行（指被上訴人）
    所負之借款、票據、墊款、透支、保證、損害賠償及其他債務。」；至保證書第
    三條則另有上訴人甲○○、乙○○亦須負擔利息及違約金之約定，先予敘明。本
    件上訴人甲○○、乙○○既已知悉其二人保證之範圍為「最高限額伍佰萬元」，
    且知悉上訴人薛敬濬於八十七年四月二十日，即上訴人甲○○、乙○○訂立系爭
    授信約定書、保證書之日後不久，僅向被上訴人借款一百萬元，則其顯然早已明
    知在兩造保證契約關係存續下，上訴人薛敬濬隨時可能在前述最高限額範圍內，
    繼續向被上訴人借款，是上訴人薛敬濬向被上訴人借款之實際數額，雖於上訴人
    甲○○、乙○○簽立系爭保證書時，未能確定，但該二人之保證責任範圍，卻未
    失明確；又上訴人甲○○、乙○○復無法證明該二人就僅願在一百萬元內為保證
    乙節，與被上訴人成立「就特定債務為保證」之合意，則自無從以此主張兩造間
    曾有個別商議條款之存在，而得以依消費者保護法第十五條之規定，優先於系爭
    保證書第一條之適用。從而，上訴人甲○○、乙○○辯稱「就上訴人薛敬濬將來
    發生之債務」部分因消費者保護法第十五條之規定而無效云云，亦無足採。
九、綜上所述，本件上訴人所辯不足採信，被上訴人主張為可採，上訴人甲○○、乙
    ○○與被上訴人間之保證契約關係，於系爭債務發生時既然有效存在，本件保證
    契約並無牴觸相關規定而無效，已如前述，則被上訴人依據消費借貸及連帶保證
    法律關係，請求上訴人連帶給付，應予准許。從而，被上訴人本於借款連帶保證
    人之法律關係，請求上訴人連帶給付借款一百五十萬元及如附表所示之利息及違
　　約金，為有理由。是則原審判命上訴人如數給付，於法並無不合，上訴意旨指摘
　　原判決不當，求予廢棄改判，為無理由，應予駁回。
十、本件事證已臻明確，兩造其餘攻擊防禦方法及所提之證據，核與判決結果無影響
    ，毋庸一一論述，附此敘明。
十一、據上論結，本件上訴為無理由，依民事訴訟法第四百四十九條第一項、第八十
      五條第二項，判決如主文。
中　　　華　　　民　　　國　　九十一　　年　　　十　　　月　　　十五　　日
                                臺灣高等法院民事第二庭
　　　　　　　　　　　　　　　　　　審判長法　官　尤　豐　彥
　　　　　　　　　　　　　　　　　　　　　法　官　翁　昭　蓉
　　　　　　　　　　　　　　　　　　　　　法　官　黃　嘉　烈
右正本係照原本作成。
不得再上訴。
中　　　華　　　民　　　國　　九十一　　年　　　十　　　月　　　十六　　日
　　　　　　　　　　　　　　　　　　　　　書記官  倪　淑　芳
